【裁判字號】    90,判,2504
【裁判日期】    901221
【裁判案由】    新型專利舉發
【裁判全文】
最  高  行  政  法  院  判  決                    九十年度判字第二五○四號
    原      告  日商．安得士股份有限公司
    代  表  人  甲○○
    訴訟代理人  陳啟舜律師
                林鎰珠律師
    被      告  經濟部智慧財產局
    代  表  人  陳明邦
右當事人間因新型專利舉發事件，原告不服行政院中華民國八十八年十二月十七日台
八十八訴字第四五六○四號再訴願決定，提起行政訴訟。本院判決如左：
    主  文
原告之訴駁回。
訴訟費用由原告負擔。
    事  實
緣原告之前手楊志卿於民國八十三年五月六日以其「折疊床之構造」向被告申請新型
專利，經編為第00000000號審查、再審查，准予專利，於公告期間審查確定
後，發給新型第一一四○五八號專利證書。旋楊志卿申准將本案讓與原告。嗣關係人
高梨產業股份有限公司以本案有違修正前專利法第九十八條第一項第一款及第二項規
定云云，檢具日本昭00－000000號公開特許案（以下稱引證一）公告及其中
譯本影本、日本實開昭00－00000號公開實用新案（以下稱引證二）公告及其
中譯本影本等，對之提出舉發，案經被告審查，為本案舉發成立，應撤銷其專利權之
審定，發給八十七年十二月十四日台專（判）○二○一六字第一四五二八一號專利舉
發審定書。原告不服，循序提起一再訴願，遞遭決定駁回，乃提起本件行政訴訟。茲
摘兩造訴辯意旨如次：
原告起訴意旨略謂：一、按修正前專利法第九十八條第二項規定：「新型係運用申請
前既有之技術或知識，而為熟習該項技術者所能輕易完成且未能增進功效時，雖無前
項所列情事，仍不得依本法申請取得新型專利。」是該項規定所稱不具進步性之規定
，其適用要件應以該新型符合「運用申請前既有之技術或知識」、「為熟習該項技術
者所能輕易完成」以及「未能增進功效」三要件始有其適用，缺一不可。二、本案之
申請專利範圍於八十七年五月廿六日申請更正後其專利範圍如下：一種折疊床之構造
，係由前半部與後半部形成一可折疊之床，後半部之後端可由樞接元件樞接在支撐台
，形成一可旋轉之支軸，前半部之前端有固定支腳，固定支腳底部有輪子，前、後半
部而成水平展開，或由前半部之背面與後半部之背面貼近疊成倒Ｖ字形狀，後半部與
前半部之間有一中間支撐腳，中間支撐腳可供後半部之前端與前半部之後端，各以樞
接元件活動樞接，前半部前端和中間支撐腳下端有第一彈性元件，後半部後端和中間
支撐腳下端有第二彈性元件；後半部之後端係以樞接元件樞接在二支撐台間之橫桿，
橫桿可供後半部以環旋轉，二支撐台各有二個輪子可在載置面移動。三、查本件引證
諸案之技術特徵如下：（一）引證一：依其第一圖至第十圖揭示：「一種收藏床，其
係在床本體1樞接朝向下方之支持件9，支持件9可自由擺動的支撐床本體1之一端，且
藉由該樞接部８或略樞接部垂下之連結件，各別在該支持件及該端側的床本體間架設
彈性件，並將支持件9與一端側的床本體1、及彈性件12在架開的狀態下，使其自由開
閉的張開腳，且在大略維持平衡下，可自由起立倒下為其特徵」。（二）引證二：依
其第一圖至第十圖揭示：「在兼具收藏箱與支柱之前箱1及後箱2中，收藏可對折之一
組床舖3、4，並將床舖3、4各以鉸鏈5、5'、5"連結，且在前箱I的下端設置輪子 6，
形成可自由開設、收藏之折疊式床舖。四、本案「非運用申請前既有之技術或知識」
：（一）本案技術特徵構成要件如下：1、前半部2的前端有固定支腳16，固定支腳16
底部有輪子17。2、後半部 3的後端由四個輪子35的支撐台31所支持。3、中間支撐腳
12係成Ｕ字形。4、前半部2的前端與中間支撐腳12之間設第一彈性元件33，而後半部
3的後端與中間支撐腳12之間設第二彈性元件34。（二）本案之技術與引證一不同：1
、本案之折疊床係由前半部2與後半部3可以形成倒Ｖ形狀之折收，床墊有不易縐摺之
優點，而引證一為收藏床而非折疊床，其床本體之前床半部與後床半部係完全一體，
無法折疊，故引證一無法期待將前床半體與後床半體折疊成倒Ｖ字形狀。2、 本案之
床後半部2的後端由四個輪子35的支撐台31所支持。查引證一之床本體1一端（相當於
系爭案後半部後端）以軸5樞接在收藏箱3的兩側板4。3、本案之中間支撐12成Ｕ字形
狀，所以床前半部2的前端與中間支撐腳12之間設第一彈性元件33，後半部3的後端與
中間支撐腳12之間設第二彈性元件34，是以，本案之折疊床可以使用彈性元件33、34
之張力輕快地將床折疊或展開。而引證一連結件10非Ｕ字型，係垂直之柱狀體，所以
，引證一之彈性件12設在支持件 9一側與連結件10之間，所以，其彈性件12一端無法
預期被按裝在床板底面中央位置。又該案之彈性件12另端是被固定在支撐件 9一側邊
之近中間位置，而非被固定在床前半部2的前端及後半部3的後端。因此，引證一雖設
有彈性件12，惟其作用、構造明顯與本案不同，二者也非同一技術或知識。4、 再且
，引證一之彈性件12與本案之彈性元件 33、34有下列顯著差異：(1)引證一之彈性件
12之二端固定位置與本案不同：本案之彈性元件33、34之二固定端已非常清楚記載在
說明書及申請專利範圍，即，前半部2前端和中間支撐腳12下端有第一彈性元件33 ；
後半部 3後端和中間支撐腳12下端有第二彈性元件34，所以，引證一與本案之彈性元
件33、34二端固定點位置不同，為不同結構。(2) 本案之折疊床作折收或展開時，由
於未設置其他捲收或引拉機構，因此，本案在折收或展開時，是需要藉助人為控制，
使折疊床展開或收折，因此，使用者需由把手15做上拉之Ｆ方向拉力，使折疊床折收
，以及對把手15下壓之力量，使折疊床滑動展開。因此，本案之彈性元件 33、34 之
設置相當重要，在折疊床作展開時，彈性元件33、34具有長度之伸張，如此可以防止
折疊床之突然展開，形成在折疊床展開動作之最後階段之引拉緩衝力量。當折疊床折
收時，只要由把手15位置施予微力上提，即可以藉由彈性元件33、34之復位收縮力量
，形成輕鬆折收，且折疊床折收時，二彈性元件33、34係形成未伸張之最小長度。再
查引證一之彈性件12，依其創作說明第五頁第七行起載述：「連結件10的長度及彈性
件12的長度與彈性件12之裝設位置，不管收納床之動作狀態及動作位置，彈性件12選
定可經常保持大約一定伸張狀態比較恰當。．．．。」因此，引證一之彈性件12是恆
成一定伸張狀態，與本案之折疊床成倒Ｖ形狀折收時，彈性元件33、34成未伸張之最
小長度不同，二者雖同具有彈性元件，惟其作用、目的不相同，故非同一技術。（三
）本案之技術與引證二不同：1、本案之前半部2的前端為固定支腳16，固定支腳16底
部有輪子17。引證二之床舖3與前箱1以鉸鏈5’連結，且在箱1的下端設置輪子 6。由
於本案設有固定腳 6，所以折疊床（前半部）與地面成適當高度，約略與人體之小腿
等高，所以，乘坐者有舒適之感覺。另本案之折疊床折收時，固定支腳16可以進入在
支撐31底側，所以，整個折疊床也會有較小厚度、體積；引證二案之床疊式床舖，其
展開時床舖接近地面，且折收時，形成前箱1與後箱2之厚度，二者為不同技術與知識
。2、本案之後半部3的後端由四個輪子35的支撐台31所支持。而引證二之床舖 4用鉸
鏈5"連結後箱 2又本案之支撐台31恆由四個輪子35與地面接觸滑動，因此，本案可以
在室內地板做任意位置之滑動、展開使用及收藏在任何想要收藏收置；然引證二無此
技術，故二者為不同技術與知識。3、本案之中間支撐腳 12形成Ｕ字形狀，而引證二
之補助腳部9用鉸鏈5連接床舖3、4。由於引證二之補助腳部 9未成Ｕ字形狀，故無法
供作彈性元件一端引拉。4、本案前半部2的前端與中間支撐腳12之間設第一彈性元件
33，而後半部 3的後端與中間支撐腳12之間設第二彈性元件；惟引證二案未設有第一
、第二彈性元件33、34 之技術。（四）據前所述，本案之「後半部3的後端由四個輪
子35的支撐台31所支持」技術手段為引證一、二所未揭示，而本案之「中間支撐腳12
係成Ｕ字形」，其亦非引證一、二所揭示之構造。又本案之「前半部 2的前端與中間
支撐腳12之間設第一彈性元件33，而後半部13的後端與中間支撐腳12之間設第二彈性
元件34」技術手段，係引證二所無，且與引證一亦不相同，洵此，本案並未運用申請
前既有之技術或知識。（五）復就本案與引證一之圖式比較圖可知，原告所指之一端
固定、一端樞設乃係指固定支腳與支撐台「與床體間」之結合形態，並非指滾輪與支
撐台及固定支腳間的結合形態。又由引證一圖四所見「一端固定」者應指固定有滾輪
的連接材（即構件 9與13間），而「一端樞設」者應係指可固定在地面或靠在牆面上
之收存箱（即構件1與3之間），惟由引證一之圖面均可清楚看到，引證一之連接材 9
係「與床體1間」係呈樞設之結合狀態，是無論為「一端固定」之連接材9或「一端樞
設」之收存箱3，兩者「與床體1間」均是相互樞設，並無任何之結合狀態，此與本案
所稱之支撐台與固定支腳分別與床體間呈一端樞設，另端固定之結合狀態顯有不同。
五、本案「非熟習該項技術者所能輕易完成」：（一）引證一、二所揭示者，與本案
前半部2之固定支腳16、後半部3的支撐台31、Ｕ字形之中間支撐腳12、第一及第二彈
性元件33、34之固定點等片斷技術均不相同，因此，就引證一、二所揭示先前技術之
各片斷相互組合，與本案所揭示者亦不相同，是以，本案非運用申請前既有之技術或
知識，更非熟習該項技術者能輕易完成。（二）另專利權舉發行為乃採當事人進行主
義而非職權調查主義，本件關係人既未舉附證據以證明本案之支撐台、滑輪技術特徵
為習知技術，被告及一再訴願機關即不得逕謂本案支撐台的輪子技術手段，係顯而易
見之習知構造。復自再訴願決定理由可知，引證諸案並未揭示本案之支撐台31、四個
輪子35，故本案實非前開引證案揭示先前技術之各片斷相互組合。縱若將引證各案加
以組合及附加輪子，亦因引證一之床後半部後端係被固定在定點樞轉；引證二之床舖
連結有前箱1、後箱2，於床舖3、4下加設支撐台及輪係具有困難性，而與本案之技術
特徵不同，況前開引證案均以可以收藏之床為其主要構造，與本案具有移動性不同。
至引證一之彈性件12，其二固定端及其作用，亦已如前述，倘將該引證一之彈性件12
加到引證二案，其作用、目的、效果亦與本案不同，準此，再訴願決定以本案支撐台
附輪子以便移動，係習知機構；後半部後端樞設於支撐台橫桿亦見於引證一等語，顯
有違誤。六、本案「具有增進功效」：（一）本案產生新功效：引證一僅有前半部可
以移動，其後半部均形成固定在一定的位置，故無法移動。而本案由於在折疊床之前
半部2前端設有固定支腳16，及其底部有輪子17，後半部3後端有四個輪子35之支撐台
31，可以在室內地板做任意位置之滑動、展開使用及收藏在任何想要收藏位置，係引
證一、引證二所無之功效。又由於本案後半部 3的後端由四個輪子的支撐台31所支持
，因而本案無論在移動邊折疊時，或從折疊之狀態使其展開，或是形成折疊之移動或
收藏在任意場所時，整個折疊床均可以呈現安穩狀態，且不會有忽然倒下、傾倒之危
險情形和保持良好之安全性。（二）本案增進某種功效：因系爭案之中間支撐腳12形
成Ｕ字形，以及前半部2的前端與中間支撐腳12之間設第一彈性元件33，而後半部3的
後端與中間支撐腳12之間設第二彈性元件34，是本案之第一彈性元件、第二彈性元件
可以減少設置之數目，且設在床板底面中央，可以有均勻之受力，而彈性元件一端各
被固定在前半部的前端與後半部的後端，故系爭案之彈性元件可以有效的補助以手輕
鬆折疊。次查本案之二彈性元件一端分別固定在前半部的前端，與後半部的後端，此
與引證一不管收納床之動作狀態及動作位置，彈性件12經常保持大約一定伸張狀態不
同，故而本案之折疊床在折收時，彈性元件成未伸長之最小長度，所以，彈性元件不
曾因長期伸張而致彈性疲乏，並可避免折疊床不經意開啟之功效。且本案在展開時，
彈性元件形成最大之伸張長度，所以，折坐床在展開過程時，其瞬間展開之下墜力量
被彈性元件之伸張力所克服，不會有瞬間下墜情事。且該折疊床於展開情形下要折收
時，由於彈性元件保持在最大長度之伸張，只要輕鬆的力旦從把手15上提，即可以達
到折收目的。反觀前揭引證案之簡單組合，不獨缺乏本案之支撐台，更缺乏本案之Ｕ
形支撐腳，故無法在前半部前端與中間支撐腳之間設第一彈性元件，以及在後半部的
後端與中間支撐腳12之間設第二彈性元件34。且關係人於舉發證據中更未舉附習知輪
子，嗣附加習知輪子等技術非屬習知，且將引證各案簡單組合，其亦缺乏本案之支撐
台，其自無法達成系爭案之無晃動之安全性，及在操作過程呈現安穩，不會有忽然倒
下、傾倒之功效。復Ｕ形支撐腳固屬折疊涼椅、折疊行軍床之常見設計，惟本案之折
疊床Ｕ形支撐腳，非單純之轉用，而係因藉由該Ｕ形支撐腳之設計引拉第一、第二彈
性元件之一端，避免折疊床不經意開啟，以及有效輔助以手輕鬆折疊、折疊床在展開
過程，其瞬間下墜力量，被彈性元件之伸展力克服，以防瞬間下墜情事等功效，該些
構造，並非前開引證案之單純組合，且自該引證案之創作目的及技術手段，均無法輕
易導出本案構造系爭案確有增進功效，被告機關未憑證據即認本案為熟習該項技術者
所能輕易完成且未能增進功效，殊有違誤，而再訴願決定關此之理由，與事實亦有未
合。況依鈞院七十二年度判字第一二五○號及八十二年度判字第二四六○號判決之意
旨，於舉發階段之審查，應僅就舉發關係人所提出之各項證據來作為考量申請案是否
具備專利性的依據，而不應再行加入未見於各舉發證據之書面資料中，且來自審查委
員主觀印象之意見。本件Ｕ形支撐腳均未見於各引證案之書面證據後，其是否為習知
的技術手段，乃完全出自審查委員之主觀印象，並非書面之證據。另揆諸鈞院七十六
年度判字第二一三七號判決意旨可知，「未經舉發人主張並附具證據之事項，或已聲
明捨棄之理由舉證據，均非舉發事件所得審究之範圍。」查本案之Ｕ形支撐腳而言，
其不僅作為前、後半床體間相互樞設之元件，更與兩彈性元件有重要配合關係，藉由
Ｕ形支撐腳可讓兩彈性元件的作用力得以均勻作用於前、後半床體上，以協助床體的
收折，惟再訴願機關所指折疊涼椅、折疊行軍床等，不但非由舉發關係人所提供，且
舉發關係人於舉發理由中亦爭執，同時亦無任何書面資料可用以證明習用折疊涼椅、
折疊行軍床等支撐腳有與彈性元件相互配合之相關技術內容，故被告及一再訴願機關
關此之認定，顯有未合。七、本案於審查時，一再訴願機關就原告於訴願階段所提實
驗錄影帶及照片均未為查證，亦未通知原告到部陳述，此審查方式顯違背應調查而未
調查之行政法原則。另自原告所提中興大學之專利要件分析書可知，該校進行本案與
各引證案之分析，原告亦呈送相同之錄影帶，而該校於上開分析書之綜合分析比較第
四點亦稱：「申請案之省力、易於折疊及易於移動等使用上的優點．．．。」是以，
原告所檢送之錄影帶業為中興大學所接受。該校係一公立之學術、教學機關，非一般
之營利事業單位，其所為之技術意見有一定之公平性及客觀性，應屬「具公信力之機
關」無誤，而一再訴願機關非但未就原告所提照片及錄影帶查證，更漠視上開錄影帶
為中興大學所接受之事實，其決定洵有違誤。而專利事件之相關技術之訥定，固為專
利主管機關之職權，其他第三人之意見對行政機關並無必然之拘束力，惟中興大學為
與本件無關之第三人，且係一非營利之學術單位，已如前述，是其所為意見就事實之
認定應有一定之公正性與事實性，對於事實之認定，有其輔助功能，不應僅一語不具
拘束力便予全盤否定，況再訴願機關若認該項意見與之相左，亦應具體述明其不認同
之理由。八、綜上，本案未違反專利法第九十八條第二項規定，請依法行言詞辯論，
並撤銷再訴願決定、訴願決定、原處分等語。
被告答辯意旨略謂：按對物品之形狀、構造或裝置之創作或改良之新型，可供產業上
利用者，固得依專利法第九十七條及修正前專利法第九十八條申請取得新型專利，惟
如運用申請前既有之技術或知識，而為熟悉該項技術者所能輕易完成而未能增進功效
者，仍不得申請取得新型專利，修正前專利法第九十八條第二項定有明文。查原告於
訴願階段所提實驗照片及錄影帶非於本案舉發審查階段所提出，非原處分審究範疇；
次查系爭專利與各引證案之異同比較，原處分審定理由六已詳予論述。該審定理由六
並已指明引證二之中央支撐腳以番蝶樞接前後床板以折疊者，與本案Ｕ字形支撐腳延
伸板樞接前後半部者係為等效，本案以Ｕ字形支撐腳改變支持強度係為熟習該項技術
者所能輕易完成，無功效增進；且本案中間Ｕ字形支撐腳下端與前、後半部之前、後
端間設置彈性元件之結構，技術內容及達成摺合省力之功效，見於引證一之中央連接
材底部與床體後半部及支撐板前半部間設置之彈簧，雖然彈性元件設置位置稍有不同
，然所達成摺合省力及避免不經意開啟之功效皆同，彈簧設置位置之稍微偏移，為熟
習該項技術人士所能輕易完成，且無功效增進。另本案申請專利範圍及創作說明皆未
主張彈性元件設置於床板底面「中央位置」。又本案床後半部 3後端樞設於支撐台橫
桿37者見於引證一之床板後端2樞設於收有賴兩側板之回轉軸 5；本案之床前半部2前
端下方，固定有底部具輪子17之固定支腳16者，見於引證一之床板 1下端中央樞設之
支持板9前端下方，固定有底部具輪子13之支腳者，雖然引證一之支持板9非為本案之
床板本體，但其支持板9下方固定有底部具輪子者，與本案床前半部2前端下方固定有
底部具輪子者比較係為相同技術內容。另本案之床板前半部與後半部形成可折疊之床
，前半部前端有固定支腳，固定支腳底部有輪子，前、後半部成水平展開，或前、後
半部背面貼近折疊成倒Ｖ字形狀，床墊不易皺紋者，見於引證二；及本案支撐台附輪
子，以便移動者係顯而易見之習知構造，由引證一、二之簡單組合及附加習知輪子，
即可達成本案構造及摺合省力，便利移動，無後退晃動之虞的功效，足以證明本案為
申請前既有技術之簡單運用，而為熟習該項技術者所能輕易完成且未能增進功效，不
符新型專利要件。綜上，原告之訴為無理由，請判決駁回等語。
    理  由
依修正前專利法第九十八條第二項規定，新型係運用申請前既有之技術或知識，而為
熟習該項技術者所能輕易完成且未能增進功效時，雖無同條第一項所列情事，仍不得
申請取得新型專利。本件原告之前手楊志卿於八十三年五月六日以其「折疊床之構造
」向被告申請新型專利，經編為第00000000號審查、再審查，准予專利，於
公告期間審查確定後，發給新型第一一四○五八號專利證書。旋楊志卿申准將系爭專
利讓與原告。嗣關係人高梨產業股份有限公司以本案有違修正前專利法第九十八條第
一項第一款及第二項規定云云，檢具日本昭00－000000號公開特許案公告及
其中譯本影本、日本實開昭00－00000號公開實用新案公告及其中譯本影本等
，對之提出舉發，案經被告審查，為本案舉發成立，應撤銷其專利權之審定，發給八
十七年十二月十四日台專（判）○二○一六字第一四五二八一號專利舉發審定書。原
告不服，乃循序提起本件行政訴訟，主張如事實欄所載。經查：（一）、本件被告以
本案前半部與後半部形成可折疊之床，前半部前端有固定支腳，固定支腳底部有輪子
，前、後半部成水平展開，或前、後半部背面貼近折疊成倒Ｖ字形，床墊不易縐紋之
特徵已見於引證二，引證二之中央支撐腳以番蝶樞接前、後床板而得以折疊，與本案
Ｕ字形支撐腳延伸板樞接前後半部者等效，本案以Ｕ字形支撐腳改變支持強度為熟習
該項技術者所能輕易完成，不具增進之功效；本案後半部後端樞設於支撐台橫桿者見
於引證一之床板後端樞設於收存箱兩側板之回轉軸，本案中間支撐腳下端與前、後半
部之前後端間設置彈性元件之結構、技術內容及達成摺合省力之功效，見於引證一之
中央連接材底部與床體後半部及支撐板前半部間設置之彈簧，雖由本案圖式顯示彈性
元件設置於床板底面中央位置，與引證一之彈簧設於床板底面之側邊者，略有不同，
惟所達成摺合省力及避免不經意開啟之功效相同，而彈簧設置位置之稍微偏移，為熟
習該項技藝人士所能輕易完成，無增進之功效。本案申請專利範圍及創作說明皆未主
張彈性元件設置於床板底面中央位置，本案支撐台附輪子以便移動，係顯而易見之習
知構造，引證諸案之簡單組合及附加習知輪子，即可達成本案構造及具摺合省力，便
利移動、無後退晃動之虞的功效，本案為申請前既有技術之簡單運用，為熟習該項技
術者所能輕易完成，且未能增進功效。乃依修正前專利法第九十八條第二項規定，為
「本案舉發成立，應撤銷其專利權。」之審定。（二）、原告主張本案主要構造及技
術與引證諸案不同，本案可發揮自由移動，具輕鬆折疊或展開之相乘之功效。本案床
面兩端均設置輪體，無設置地點之限制與不便；床面一端輪子與床面間呈固定形態，
另一端輪子與床面間呈樞設之結構形態未見於引證諸案，亦非引證諸案組合後，再加
輪子即可完成；本案Ｕ形支撐腳未見於引證諸案，彈簧可設置在床板底面中央位置，
而引證諸案之彈簧僅能設置於床板側面，造成兩半部在疊收合時，受力不平均，無法
順利折合。本案不需取下床墊即能方便折疊，較引證案省力，並非彈簧位置之簡單置
換等語。惟引證一之圖四可見一端固定，一端呈樞設之結構形態，而彈簧設置於中間
或側面，僅為空間安排之選擇，彈簧在側面的效果並未見於力學上之分析，本案彈簧
設置在座板底面的中央位置未具增進之功效，況本案申請專利範圍並未有彈性元件設
置在床板中央位置之描述。又引證一之床板設計為一體，在舒適度上較佳，本案床板
設計為前後兩塊，若製造品質不良，接合處將影響舒適度，而將彈簧掛接於床板中央
，把支撐腳改為Ｕ形，係可輕易思及完成，無增進之功效。原告另主張引證一所疊收
合時，床墊會因過大的伸長而損壞等語。僅係依據引證一第八及第十圖式中床板長度
之變化，惟該二圖式所繪床板縮小比例，尚難遽爾認其一致而據以比較。原告所提出
實驗照片及實驗錄影帶，其揭示之物品尚無確切證據證明是本案與引證一。（三）、
又引證一及引證二之簡單組合及附加習知輪子，即可達成本案構造及具摺合省力、便
利移動且無後退晃動之虞的功效。本案支撐台附輪子以便移動，係顯而易見之習知構
造，本案後半部後端樞設於支撐台橫桿者見於引證一之床板後端樞設於收存箱兩側板
之回轉軸。雖本案中間支撐腳下端與前、後半部之前、後端間設置彈性元件之結構、
技術內容及本案圖式顯示彈性元件設置於床板底面中央位置，與引證一之彈簧設於床
板底面之側邊者，略有不同，惟所達成摺合省力及避免不經意開啟之功效相同，而彈
簧設置位置之稍微偏移，為熟習該項技術人士所能輕易完成，並無增進之功效，況本
案申請專利範圍及創作說明皆未主張彈性元件設置於床板底面中央位置。引證一及引
證二足以證明本案係申請前既有技術之簡單運用，而為熟習該項技術者所能輕易完成
，且未能增進功效。再者，Ｕ形支撐腳為折疊涼椅、折疊行軍床之常見設計，本案Ｕ
形支撐腳為熟習該項技術者所能輕易思及完成且未能增進功效。原告提出中興大學之
鑑定結果報告及專利分析報告，主張本案與引證諸案不同等語，但本件有關舉發案件
技術之異同，係屬主管機關之審認職權，該等報告無拘束行政機關之效力。原告所提
出之日本平成九年審判第四○○三一號判決係就日本第0000000號實用新案所
為之判決，尚難據之謂本案未違反修正前專利法第九十八條第二項規定。（四）、本
件事證業據訴願機關經濟部於一再訴願程序中，曾先後送請工業技術研究院機械工業
研究所，基於其專業知能提供審查意見，均認原處分並無違誤在案，有該研究所八十
八年四月二日（八八）工研機審字第０三七五號函及八十八年七月二十九日（八八）
工研機審字第○八七七號函所附意見書附於訴願卷可稽。按其所提供意見，客觀公正
，自堪採憑。原告所訴各節核屬其主觀之見，尚非可採。至訴願時是否行言詞辯論乙
節，訴願機關已敘明其認本件事證已臻明確，無必要行之，尚難據之指摘原處分違誤
。是被告所為「本案舉發成立，應撤銷其專利權。」之審定，揆諸首揭規定及說明，
核無違誤，一再訴願決定遞予維持，俱無不合。原告仍執前詞爭訟，其訴為無理由，
應予駁回。本件事證已明，本院認無行言詞辯論之必要，併此敘明。
據上論結，本件原告之訴為無理由，爰依行政訴訟法施行法第二條、行政訴訟法第九
十八條第三項前段，判決如主文。
中    華    民    國      九十      年      十二      月    二十一      日
                    最 高 行 政 法 院  第 四 庭
                                審 判 長 法  官      葉  振  權
                                         法  官      黃  璽  君
                                         法  官      吳  錦  龍
                                         法  官      劉  鑫  楨
                                         法  官      吳  明  鴻
右  正  本  證  明  與  原  本  無  異
                                         法院書記官  陳  盛  信
中    華    民    國      九十      年      十二      月    二十四      日


司法院資訊處製作；財團法人民間司法改革基金會備份。
